臺灣臺中地方法院民事判決　　　　　　　 95年度海商字第9號
原　　　告　明台產物保險股份有限公司
法定代理人　丙○○
訴訟代理人　許再定律師
被　　　告　德翔國際股份有限公司（原德翔航運股份有限公司）
法定代理人　戊○○
被　　　告　德翔船務代理股份有限公司
法定代理人　丁○○
被　　　告　T. S. LINES LIMITED（德翔航運有限公司）
法定代理人　戊○○
共　　　同
訴訟代理人　劉貞鳳律師
上列當事人間請求損害賠償事件，本院於民國96年3月8日言詞辯
論終結，判決如下：
    主    文
原告之訴及其假執行之聲請均駁回。
訴訟費用由原告負擔。
    事    實
一、原告起訴主張：
  (一)原告明台產物保險股份有限公司（下稱明台公司）所承保之
    貨主即亞細亞貿易有限公司（ASIA TRADING CO., Ltd.，下
    稱亞細亞公司）所有自日本進口YANMAR Diesel RiceComb
    ine Harvester: Model: GC95（水稻收割機）貨物乙批（下
    稱系爭貨物），委由被告德翔國際股份有限公司（原名：德
    翔航運股份有限公司，下稱德翔國際公司）承攬運送，被告
    德翔國際公司乃將系爭貨物安排由被告T.S.LINES LIMITED
    （德翔航運有限公司，下稱德翔航運公司）負責運送，被告
    德翔航運公司乃以被告德翔船務代理股份有限公司（下稱德
    翔船務公司）為代理人並收受系爭運費，被告德翔航運公司
    乃於民國94年7月20日以"TS OSAKA"輪第509S航次，將系爭
    貨物自日本OSAKA運送抵達台灣台中。貨主亞細亞公司提貨
    時發現系爭貨物遭受嚴重水濕/海水損（Wet/Sea WaterDama
    ged）及鏽蝕（Rust Damage）之損害。經寶島公證有限公司
    （Taiwan Marine Survey Ltd.，下稱寶島公證公司）公證
    之結果，貨損原因乃係因被告運送期間所覆蓋系爭貨物之帆
    布破裂，導致貨物遭受水濕/海水損害而氧化鏽蝕，損害額
    為新台幣（下同）1,701,846元，加上公證費用16,496元之
    損失，本件貨損額總計為1,718,342元（計算式：0000000
    +16496=0000000）。
  (二)被告德翔國際公司受原告所承保之貨主即訴外人亞細亞公司
    之委託承攬運送系爭貨物，被告德翔國際公司乃將系爭貨物
    安排由未經我國認許其成立之被告德翔航運公司運送，被告
    德翔航運公司乃以被告德翔船務公司為代理人負責一切在台
    事宜並收受運費，詎系爭貨物卻因被告等公司及（或）其受
    僱人、履行輔助人之故意或重大過失，明知對於承運貨物之
    裝載、卸載、搬移、堆存、保管、運送及看守，應為必要之
    注意及處置，卻未盡其上開應為之注意及處置義務，致使覆
    蓋系爭貨物之帆布破裂，導致貨物遭受水濕/海水損害而氧
    化鏽蝕，顯有故意及重大過失，被告等公司自應對系爭貨物
    負侵權行為之連帶損害賠償責任。
  (三)原告已依法理賠貨主即亞細亞公司上開損害金額而取得代位
    求償權，並受讓貨主對於被告等公司所有之一切請求權，原
    告自得依債務不履行及侵權行為之法律關係向被告等公司請
    求賠償本件貨損，並以本起訴狀之送達為債權讓與之通知等
    語。並聲明：被告應連帶給付原告新台幣1,718,342元，及
    自起訴狀送達之翌日（即95年8月3日）起至清償日止按年息
    5%計算之利息；願供擔保請准宣告假執行。
  (四)對被告抗辯所為之陳述：
    1.系爭貨櫃係四周無蓋之平板貨櫃，貨物以帆布覆蓋運送，
      託運人交被告運送時，被告對於帆布及貨物並無任何異常
      報告之記載，被告亦未提出任何異議或帆布破洞之保留，
      足證託運人交付運送時貨物及帆布均確實完好無瑕。是被
      告於運送契約關係下，應就其辯稱「系爭貨物託運時帆布
      已經破洞」乙情舉證以實其說，否則不能免責。
    2.證人即訴外人昇洲公司之司機甲○○前往提櫃時發現系爭
      帆布破洞，要求中國貨櫃運輸股份有限公司（下稱：中國
      貨櫃運輸公司）在貨櫃交替驗收單（EIR）註記，但中國
      貨櫃運輸公司認為該帆布並非平板貨櫃之一部分，不願意
      在上開貨櫃交替驗收單註記。又由於中國貨櫃運輸公司不
      願意在貨櫃交替驗收單做破洞之註記，甲○○只好將系爭
      平板貨櫃拖回貨主處，並當場即刻照相採證，以為憑據。
      則既然託運人交付運送時帆布並無破洞，貨主委託之司機
      提貨時又當場發現帆布破洞，可見系爭破洞乃被告運送期
      間所產生，被告於運送上顯有過失，自應對本件貨損負完
      全責任。
    3.專業公證人進行公證時，發現貨物嚴重水損鏽蝕，乃再以
      硝酸銀檢測而發現鏽水損之原因為海水侵蝕所致，此正是
      「詳細實驗分析」之結果，當然可靠且可信。則既已確認
      本件貨損原因為海水損，而海水損僅會發生於被告海上運
      送期間，被告自應負損害賠償責任。至被告所謂「有些貨
      物在港埠或船上吸收海風或大氣中的鹽分後，也會出現鹽
      分反應，故…」云云，乃是被告假設之詞，不足採信。況
      且依據專業公證人之檢測，其在專業上必然會在進行檢測
      及檢測結果時，考量上開因素及其他因素而做出公證報告
      之結論，因此被告所述，顯不足採。況且本件貨物嚴重鏽
      蝕，顯示必然遭受海水之嚴重浸襲，豈僅如被告所稱「鹽
      分反應」所能相提並論？
    4.平板貨櫃運送乃國際慣例，且出口商與貨主往來「割稻機
      」買賣已經數十載，其以平板貨櫃運送並覆蓋帆布，向來
      就是正確且可靠方式之適當包裝。查託運人依據被告提供
      之平板貨櫃以帆布覆蓋系爭貨物，被告運送時並無任何包
      裝不固之記載或異議，顯然包裝已經合乎「貿易上正常包
      裝或習慣包裝」及國際慣例及標準，應足以「使運送人或
      其代理人、受僱人可為正常之裝卸、搬移、堆存及運送，
      而無虞受損」。因此被告企圖以包裝不固主張免責，顯然
      係「要求其須堅固足以抵禦運送人等之疏忽，而不遭任何
      毀損滅失」，依據最高法院95年度台上字第1393號民事判
      決之見解，被告其主張顯無理由且毫不足採。況且本案貨
      損原因為帆布在被告管領下破洞而遭致「海水損」，並非
      「包裝不固」所造成，若非被告之故意或過失造成帆布破
      洞，當然不會使系爭貨物遭致海水損，因此被告主張「包
      裝不固」，顯有錯誤。
    5.被告德翔船務公司自認係運送人在台灣之代理行，又為其
      代收貨物之運費及處理卸貨事宜，而被告德翔國際公司亦
      以運送人名義與貨主為法律行為，被告代理運送人處理運
      送契約上之行為，是被告德翔船務公司、德翔國際公司之
      上開行為均屬民法總則施行法第15條規定之「法律行為」
      ，被告德翔船務公司、德翔國際公司就「該法律行為」自
      均應對原告負運送人責任之連帶責任。
    6.被告德翔船務公司以自己本身名義向貨主收受運費，被告
      德翔船務公司與貨主間自應成立一般運送契約關係，此時
      運送人為被告德翔船務公司，而實際運送人被告德翔航運
      公司則是被告德翔船務公司之使用人，參照最高法院74年
      台上字第1170號判例：「類推適用民法第224條規定」，
      原告自得主張被告德翔船務公司應與被告德翔航運公司負
      侵權行為損害賠償責任。再者，由被告提出之最高法院91
      年度台上字第2120號民事判決，益證被告德翔船務公司及
      德翔國際公司應依民法總則施行法第15條之規定與被告德
      翔航運公司負連帶賠償責任。蓋最高法院91年度台上字第
      2120號民事判決係指：「其代辦行為對象為我國財政部高
      雄海關」、「（被告）等未與上訴人任何法律行為」而認
      為與民法總則施行法第15條之規定要件不符。惟查，本案
      被告德翔船務公司及德翔國際均有以運送人之名義與貨主
      為「負義務之法律行為」，當然與民法總則施行法第15條
      之規定要件相符。此外，民法總則施行法第15條之規定所
      指「法律行為」之連帶責任，並無排除侵權行為之明文。
      因此被告德翔船務公司及德翔國際公司以運送人名義所為
      之法律行為，其責任應包含「侵權行為」之損害賠償。
    7.被告抗辯原告未就被告三人應對本件貨損負侵權責任乙情
      負舉證之責，顯非實情。蓋被告德翔航運公司運送系爭貨
      物期間，未盡其應盡之義務，故意或過失而致完好無瑕之
      帆布破裂，因而造成系爭貨物遭受海水浸襲而損害，是被
      告等人自應負侵權行為損害賠償責任。
    8.被告所稱「依據國際貿慣例，出口商（通常為託運人）應
      提供強度足以保護貨物自出口地運送至最終目的地之適當
      包裝」等語，其所依據者乃係中華民國產物保險商業同業
      公會網路資料，惟觀之被告提出之此份資料，其上小標題
      明確記載：「出口商在貨物損害防阻方面所能貢獻」，其
      意旨顯然僅在學術討論上提出個人見解，而非現行國際貿
      易慣例或法令所採行，否則當然不必在該刊物上發表其個
      人見解，此亦從該文所載：「總而言之，出口商必須對下
      述各點做不同的考量如下：……」既然是給出口商『考量
      』當然尚非定論，自不作為法院認定事實或判斷之依據。
      此外，依被告引用之泰安產物保險公司之網路資料，就貨
      物之損害防阻，該作者僅係「貨物損害防阻建議」，而非
      託運人所一定應負之義務，該文章建議，充其量僅是作為
      將來修法之參考或藉由拋磚引玉之方式，讓學者提出更多
      相同或不同見解之方法。
    9.被告雖以臺灣高等法院94年度保險上字第48號民事判決為
      由，主張原告本件請求無理由等語。然查，依據最高法院
      91年度台上字第1393號民事判決：「所謂包裝堅固係指貿
      易上正常包裝或習慣搬移、堆存及運送，而無虞受損，但
      並不要求其堅固須至足以抵禦運送人等之疏忽，而不遭任
      何毀損滅失。」由此可證，若運送人於運送中有所疏忽而
      致貨損，仍不得免責。查本件系爭貨物於運送途中因被告
      之疏忽而導致帆布破裂，被告於運送過程中顯有疏失，自
      應對本件貨損負損害賠償責任。
    10.原告係於95年7月14日郵寄，鈞院於95年12月15日收受原
      告之起訴狀，此有掛號回執為憑，故無論請求權時效或除
      斥期間，只要在鈞院收狀之一年內即可。
    11.亞細亞公司曾於94年7月21日發函對被告德國際公司發貨
      損通知，原告復於95年6月26日對被告德翔船務公司與德
      翔航運公司發索賠函，是被告應均於起訴前即知債權轉讓
      之事實。
    12.系爭貨損害金額之各細項目，已有公證報告明白列表詳述
      之，足為憑證。其實際損害總額（2,836,4100元）遠遠超
      過本件理賠金額，縱然經過協調價額，其賠償金額並無逾
      越貨損總額，應足採信。再者，依民事訴訟法第222條第2
      項之規定，本案損害已經證明，實際貨損金額亦有公證報
      告可證，因此請鈞院依所得之心證定其數額。
二、被告則以：
  (一)本件載貨證券載明貨物由託運人自己包裝、裝櫃、計數及加
    封（Shipper's Pack Load Count&Seal），以FCL/FCL即CY
    /CY(整裝/整拆)方式運送，亦即，由託運人Sojitz Corpora
    tion自行將貨物包裝、裝上貨櫃並加封後，始交給運送人運
    送，當貨物運達目的地後，則由受貨人自行領櫃、拆櫃、取
    貨，故運送人並不知貨櫃內貨物之內容、狀況及包裝方式，
    原告必須先舉證證明託運人所交運之貨物狀況良好，並無濕
    損生鏽，且貨物是在運送人保管及運送期間發生濕損生鏽，
    始能推定運送人有過失。原告所提出之公證報告僅稱貨物有
    濕損生鏽，但何時發生？貨物在交運前是否良好？則無任何
    證據證明。又受貨人亞細亞公司於目的地提櫃領貨時，並無
    任何保留，此有貨櫃交替驗收單可稽，足證運送人即被告德
    翔航運公司已將貨物完好無損交付予受貨人，原告之請求應
    予駁回。
  (二)原告所委請之貨損公證人到貨主工廠檢查貨物時，貨物的包
    裝早已拆掉，僅能由貨主提供之相片得知包裝貨物的帆布有
    部分破裂而已，但經詳閱貨主提櫃時所取得之貨櫃交替驗收
    單 (EIR)，發現並無任何損害之註記。由於貨櫃交替驗收單
    是貨主委請拖車司機提櫃時，經櫃場及拖車司機共同檢查兩
    只平板貨櫃及其上所載貨物之外觀後所作成，若包裝貨物之
    帆布有破損，自會在上面註明，以釐清責任。而本件兩只平
    板貨櫃之貨櫃交替驗收單上均無任何異常或破損之註記，顯
    然貨主提櫃時包裝貨物之帆布並未破損，從而本件貨損自非
    在運送人保管及運送貨物期間所造成，運送人自無任何債務
    不履行或侵權責任可言。
  (三)本件貨物為水稻收割機，其金屬部分遇潮濕本就會生繡，原
    告陳稱本件貨物生鏽，顯示必然遭受海水嚴重侵襲云云，並
    不正確。再者，原告提出之公證報告第3頁最後一段記載:「
    To detect the possible source of water damage,we
    thus took a Silver Nitrate Test upon the cargo,the
    outcome revealed both negative and positive reaction
    for Chloric Acid damage.」（中譯文：為查出水濕的可能
    來源，我們對貨物做硝酸銀測試，結果顯示對氯酸損害有正
    的和負的反應。）在公證報告之第4頁及第5頁則表列哪些部
    位受有海水鏽損、哪些部位受有淡水鏽損、哪些部位有水漬
    。查硝酸銀溶液遇到氯會變成白色與雲狀，而海水合有高濃
    度的氯，故一般均用硝酸銀溶液來查知船上貨物是否遭海水
    污染，但因有些貨物本身含有可資溶解的氯，有些水源如河
    水、自來水也會有氯，有些貨物在港埠或船上吸收海風或大
    氣中的鹽分後，也會出現鹽分反應，故硝酸銀測試結果，僅
    能供參考而已，不能做為海水污染的確切證據，必須進行詳
    細的實驗室分析始能確認之。因此，原告所委請之貨損公證
    人僅憑硝酸銀測試所得之正反應及負反應，即遽論有些貨物
    遭受海水鏽損，殊嫌率斷，從而原告以該公證報告主張貨物
    在運送途中遭受海水損害，自不可採。
  (四)依據國際貿易慣例，出口商（通常為託運人）應提供強度足
    以保護貨物自出口地運送至最終目的地之適當包裝。最高法
    院95年度台上字第1393號民事判決亦認定：「包裝不固為運
    送人免責事由之一，而所謂包裝堅固係指貿易上正常包裝或
    習慣包裝而言，應可使運送人或其代理人、受僱人可為正常
    之裝卸、搬移、堆存及運送，而無虞受損，但不要求其須堅
    固至足以抵禦運送人等之疏忽，而不遭任何毀損滅失。」。
    換言之，託運人對貨物須盡其堅固包裝之義務，已盡此義務
    ，但貨物仍受損，始有運送人過失之問題存在。本件貨物為
    四台水稻收割機，屬機器類貨物，其金屬部分遇潮濕本就會
    生鏽，尤其碰到鹽分的潮濕空氣，更容易生鏽，故一般國際
    貿易慣例，當此類貨物欲海運出口時，其包裝必項特別注意
    防潮，除本身應先防鏽處理外，應以真空袋/PE塑膠袋密封
    ，避免濕氣造成生鏽，然後以木箱包裝，木箱底座須有塑膠
    布防潮，當以平板貨櫃裝運時，更須加強防潮措施 (如木箱
    內部之頂部及垂直面以油毛氈防水、木箱外面再加蓋防水帆
    布)，始能保護包裝內之物品能抵禦在海上運送過程中通常
    可能遭遇之危險。本件貨物之包裝，由原告提出之公證報告
    觀之，僅以帆布包裝覆蓋，顯然不足，無法抵禦運送過程中
    （包括陸上及海上期間）通常可能遭遇之風吹、雨淋及浪襲
    ，對於本件貨物之濕損生鏽，運送人即被告德翔航運公司自
    得以包裝不固為由主張免責。
  (五)本件2只平板貨櫃所裝載之4台割稻機，係原告所代位之受貨
    人亞細亞公司於94年7月自日本進口運送來台，4台割稻機均
    僅以帆布覆蓋綑綁於平板櫃上。查亞細亞公司於92年6月亦
    曾自日本進口割稻機6台來台，也是以帆布覆蓋綑綁裝載於3
    只平板貨櫃上，並於台灣提貨拆櫃時發現濕損生鏽，貨物保
    險人即本件原告向運送人起訴索賠，經台灣高等法院於95年
    8 月29日以94年度保險上字第48號判決駁回貨物保險人之請
    求，其理由摘述如下：
    1.割稻機係機器，而平板櫃僅有底板及兩端壁，無頂壁及邊
      壁，依中華民國對外貿易發展協會出版之「包裝管理與儲
      運管理」，就機器之防鏽、防濕包裝，要求「機器應以厚
      度0.2mm的PE塑膠膜加以完全包裹，並以手提式封口機加
      以封合，封合後應將袋內空氣抽除，以防止袋內空氣中之
      水分造成傷害。」。證人周士明亦證述：「一般機器的包
      裝應該鋁箔真空包裝，內放乾燥劑，外面再以木箱包裝，
      或者是水密包裝，水密包裝的形式如同真空包裝」「系爭
      貨物是鐵器，因為會生鏽，所以要水密包裝。」。
    2.系爭機器並未以塑膠PE膜完全包裹並抽真空，其包裝並不
      符貿易之正常包裝。另依國立海洋大學95年3月7日海商字
      第0950001865號函說明：「二(三)…系爭之貨物機械類，僅
      以塑膠帆布覆蓋，仍稍嫌不足。一般機械類貨物，常見之
      包裝為以木箱及適當填充物，將貨物裝填後再將木箱置於
      平板櫃上，並以適當之鋼纜線將木箱固定妥當，最後以塑
      膠帆布覆蓋。」益可認為系爭機器包裝未符貿易上正常包
      裝，有「包裝不固」之情。
    3.系爭機器自國外經海運運抵基隆，則其包裝即應能抵擋海
      上運輸可能遭遇之普通危險；系爭貨櫃係屬「平板櫃」，
      即非密封貨櫃。託運人明知該貨櫃非密封狀態下，於通常
      海運途中，本有遭受海上風浪吹襲之風險，而本件貨物係
      機器，即應防免其鏽蝕，本件未將系爭機器為水密或真空
      包裝，即不足認為系爭貨物之包裝符合貿易上之正常包裝
      。
    4.本件貨物係由託運人「自裝自計」（CY/CY），受貨人於
      92年6月30日領貨時，並無任何保留，有貨櫃交替驗收單
      可稽，且系爭船舶於本次海運途中，並無發生任何故障，
      亦未遭受任何事故，受貨人亞細亞公司於92年7月1日開櫃
      ，取下塑膠帆布後，始發現其中5台機器有鏽蝕之情形，
      則運送人抗辯系爭貨物鏽蝕係因「包裝不固」或「其他非
      因運送人本人之故意或過失，或非因其代理人、受僱人之
      過失所致者」應為可採。」
    前開原告與貨主於92年6月所發生之相似貨損案例，在帆布
    未破損情況下，竟仍發生硝酸銀測試有氯反應、貨物嚴重潮
    濕鏽蝕、損害金額高達2,091,242元，比本件貨損金額還高
    ，則以本件貨物之包裝、運送及交付情形，暨本件貨物之受
    貨人及原告，與前述案例完全相同，被告自得援引該案例判
    決，主張本件貨物之鏽損係因託運人之「包裝不固」所致，
    與帆布是否破洞無關，換言之，本件貨物若包裝適當、足夠
    ，即使帆布有破洞，貨物也不會潮濕生鏽，是原告之請求並
    無理由，應予駁回。
  (六)由證人甲○○之證詞及原告提出之照片，可知帆布只有2個
    明顯易見之破洞，對照照片所顯示本件貨物有多處潮濕生鏽
    情形，足證若非貨物只有帆布包裝，別無其他措施及包裝，
    貨物不可能如此多處潮濕生鏽。由此亦可證明本件貨物係因
    包裝不固而潮濕生鏽，與帆布之破洞無關。
  (七)再者，前述案例是發生於92年6月，其受貨人亞細亞公司及
    貨物保險人明台公司，均與本件相同，卻在發生前述案例後
    ，猶不要求託運人改善貨物之包裝方式，任令相同貨損情形
    發生2年後即94年7月之本件貨物（於92年6月至94年7月間是
    否尚發生相似貨損情形則不知），受貨人亞細亞公司及原告
    顯有重大過失，故縱被告應對本件貨損負責（被告否認之）
    ，被告亦得依民法第217條關於與有過失之規定，主張減輕
    或免除賠償金額。
  (八)本件載貨證券係日商Ben Line Agencies (Japan) Ltd.在日
    本代理運送人即被告德翔航運公司所簽發，被告德翔船務公
    司僅係運送人在台灣之代理行，為其在本件貨物之目的地代
    收本件貨物之運費及處理卸貨事宜，並未代理運送人為任何
    負義務之法律行為，原告主張被告德翔船務公司應依民法總
    則施行法第15條規定，與運送人負債務不履行之連帶責任云
    云，顯無理由。同樣地，被告德翔國際公司既未以運送人名
    義，與他人為負義務之法律行為，自亦不負民法總則施行法
    第15條所規定之連帶責任，原告以受貨人亞細亞公司發給被
    告德翔國際公司之貨損通知，主張有該條之適用，顯不可採
    。
  (九)民法總則施行法第15條，係規定以未經認許之外國法人名義
    與他人為法律行為者，就該法律行為，應與該外國法人負連
    帶責任，故必須以該外國法人名義與他人為負義務之法律行
    為者，始有該條之適用，若行為人未為任何法律行為，即與
    該條規定之要件不符，有最高法院91年度台上字第2120號民
    事判決可稽。足見該條規定只適用於法律行為，不及於侵權
    行為，原告自亦不能持該條規定主張被告德翔船務公司及被
    告德翔國際公司應與運送人共負侵權責任至明。
  (十)原告主張被告三人應對本件貨損負侵權責任，卻未舉證證明
    該侵權行為之人、時、地態樣及其與貨損間之因果關係，其
    遽以貨損推定被告三人應負侵權責任，顯無理由。
  (十一)按最高法院74年度台上字第1170號民事判例，係指民法第
    217條與有過失之規定，於被害人之代理人或使用人與有過
    失者，準用之，並非謂民法第224條可類推適用於侵權行為
    。原告以該判例主張被告三人應類推適用民法第224條之規
    定，負侵權行之損害賠償責任云云，並不可採，就此亦有最
    高法院91年度台上字第122號民事判決闡述綦明。
  (十二)原告所請求之貨損金額1,701,846元，依原告提出之公證報
    告第13頁所載，係貨損公證人與貨主協商後所得之金額，並
    非貨主之實際損害，原告雖依該金額理賠予貨主，但依保險
    法第53條第l項之規定，原告仍只能代位貨主求償貨主實際
    所受之損害。就此，原告自應另為舉證，不能遽向被告求償
    其依保險契約所理賠之金額。
  (十三)依證人甲○○於鈞院審理時之證詞略以：
    1.他於94年7月20日到貨櫃場領取本件其中一只40平板貨櫃
      ，櫃號：AMFU0000000。他發現覆蓋貨物之帆布有2個破洞
      ，雖不記得原證六相片編號1及3之貨櫃是否為他所運的貨
      櫃，但他有看到本件另一只貨櫃，兩只貨櫃的帆布破洞差
      不多。他當時未照相存證。
    2.他有要求貨櫃場人員將帆布有破洞一事記入貨櫃交替驗收
      單，但遭貨櫃場人以帆布非船公司所有為由拒絕。
    3.他將貨櫃運到貨主工廠，告訴貨主帆布有破洞，貨主就照
      相並拆開帆布檢查貨物。他看到帆布拿掉後，貨物（即割
      稻機）的後視鏡有白色透明塑膠套包住，其他部分則沒有
      任何包裝，另一只貨櫃之貨物包裝情形亦同。
    由上述證人甲○○之證詞，除帆布是否在貨櫃場就已有破，
    無相片佐證，尚難確定外，對照原告提出之相片，可知在貨
    主工廠所看到之帆布，只有2個明顯易見的破洞；又除帆布
    外，貨物只在後視鏡部位有塑膠套包住，其餘部位均無任何
    包裝保護。再者，就甲○○證稱其要求貨櫃場人員將「帆布
    破洞」記入貨櫃交替驗收單但遭拒絕乙事，經被告訴訟代理
    人向貨櫃場查證後獲告知：(1)要運出貨櫃場的貨櫃，包括平
    板櫃及其上貨物，貨櫃場人員均會與拖車司機共同檢查，有
    任何異狀，均會記載於貨櫃交替驗收單上，以釐清責任。(2)
    平板櫃上之貨物或包裝，例如：帆布或木箱，若有任何肉眼
    可見的損傷或破洞，均會記載在貨櫃交替驗收單上。(3)拖車
    司機若發現平板櫃上之貨物或包裝有破損，並告知貨櫃場人
    員，貨櫃場人員一定會記載於貨櫃交替驗收單上，不可能拒
    絕。而被告訴訟代理人另向貨櫃場當時承辦人員己○○查詢
    ，亦獲得與上述相同之答覆，顯見系爭二只平板櫃於拖離貨
    櫃場時，帆布應無肉眼可見之破洞。
  (十四)本件原告僅於95年6月26日對被告德翔船務公司與德翔航運
    公司發索賠函，被告德翔國際公司係於95年8月3日收到起訴
    狀後，始知原告受讓貨主亞細亞公司之權利，依民法第297
    條之規定，該債權之讓與，係於95年8月3日始對被告德翔國
    際公司發生效力，而在此之前貨主並未對被告德翔國際公司
    請求損害賠償或起訴，距交貨日94年7月20日已逾一年，亦
    即，已逾民法第666條所規定對承攬運送人之一年請求權時
    效，及海商法第56條第2項所規定對運送人之一年除斥期間
    ，則被告德翔國際公司自得依民法第299條之規定，對原告
    為時效消滅及除斥期間已過之抗辯，而拒絕原告之請求。
  (十五)縱退萬步言，被告應對本件貨損負責，因本件貨物為4台割
    稻機，以每台特別提款權666.67單位計算，被告亦得限制其
    責任於666.67×4=2,666.68單位之特別提款權，依貨損發現
    日94年7月20日之匯率即1單位之特別提款權等於1.44866美
    元，1美元等於新台幣32.045元計算，被告應賠償之金額以
    123,793元為限（計算式：2666.68×1.44866×32.045=12
    3793），原告超過該金額之請求，應予駁回等語置辯。並聲
    明：原告之訴及假執行之聲請均駁回；如受不利判決，願供
    擔保請准宣告免為假執行。
    理    由
一、原告主張：其所承保之貨主亞細亞公司所有自日本進口之水
    稻收割機乙批，由被告德翔航運公司簽發載貨證券，以"TS
    OSAKA"輪第509S航次，將系爭貨物自日本OSAKA運送抵達台
    灣台中，貨主亞細亞公司於94年7月12日支付運費予被告德
    翔船務公司，並於94年7月20日到中國貨櫃運輸股份有限公
    司貨櫃場（下稱系爭貨櫃場）領櫃，同日拆櫃時發現系爭貨
    物潮濕生鏽，乃於94年7月21日發貨損通知予德翔國際公司
    ，副本予系爭貨物之保險人即原告，原告即安排寶島公證公
    司檢查貨損情形，寶島公證公司據而出具公證報告，原告便
    據以賠償亞細亞公司1,718,342元，並受讓亞細亞公司對被
    告所得主張之賠償請求權等情，業據提出載貨證券、運費收
    據、商業發票、撥款通知書、貨損通知、公證報告、代位賠
    償收據等影本為證，復為被告所不爭執，堪予採信。
二、再者，原告主張其依法理賠貨主亞細亞公司上開損害金額而
    取得代位求償權，並受讓亞細亞公司對於被告等公司所有之
    一切請求權，原告自得依債務不履行及侵權行為之法律關係
    向被告等公司請求賠償本件貨損，並以本起訴狀之送達為債
    權讓與之通知等語，可見原告係依債權讓與及保險代位之法
    律關係為本件請求。查原告係代位亞細亞公司原得對被告等
    公司主張之債務不履行及侵權行為損害賠償請求權，而本件
    侵權行為之損害賠償請求權部分，依涉外民事法律適用法第
    9條規定，其準據法應為我國法律，另兩造於本院審理時亦
    就本件債務不履行之損害賠償請求權部分同意以我國法為準
    據法，合先敘明。
三、被告德翔航運公司對其簽發系爭載貨證券，自日本運送系爭
    貨物至台中等情不爭執，惟辯以：本件載貨證券載明貨物由
    託運人自己包裝、裝櫃、計數及加封（Shipper's Pack
    Load Count&Seal），以FCL/FCL即CY/CY(整裝/整拆)方式運
    送，亦即，由託運人自行將貨物包裝、裝入平板櫃並覆蓋外
    包裝後，始交給運送人運送，當貨物運達目的地後，則由受
    貨人自行領櫃、拆櫃、取貨，運送人收受系爭貨物時，無從
    知悉內部貨物狀態，本次海運途中，承運船舶並無發生任何
    故障，亦未遭遇任何事故，系爭「平板櫃」平安運抵目的地
    ，並交予受貨人，受貨人領取系爭貨櫃時，亦無任何保留，
    此有貨櫃交替驗收單可稽，足證運送人即被告德翔航運公司
    已將貨物完好無損交付予受貨人；嗣受貨人於受領貨物後，
    拆開外部包裝帆布後，始發現系爭機械有鏽蝕現象，經檢測
    有「硝酸銀陽性反應」，僅得認定貨物有鹽份反應，尚無從
    認系爭貨物濕損係發生於海運途中，且為被告德翔航運公司
    所致；縱認系爭貨物鏽蝕現象係發生於被告德翔航運公司佔
    有管理中，惟系爭貨物，託運人僅以帆布覆蓋，被告德翔航
    運公司依海商法第69條第12款、民法第634條但書規定勿庸
    負責；縱認系爭貨物無「包裝不固」之情，被告德翔航運公
    司亦得援引海商法第17款規定主張免責；縱認被告德翔航運
    公司應負損害賠償之責，原告亦應舉證證明其損害等語，然
    原告仍堅詞主張系爭貨物之鏽蝕係被告德翔航運公司所造成
    。經查：
  (一)被告德翔航運公司抗辯本件貨物係由託運人「自裝自計」（
    CY/CY），原告應證明系爭貨物「裝櫃時完好無生鏽狀況」
    ，其鏽蝕現象係發生於被告德翔航運公司占有管理中：
    查系爭機器運抵台中，於94年7月20日開櫃後發見有鏽蝕之
    情，經公證公司以硝酸銀檢測結果呈現白色，即表示溼損係
    由海水造成之情，業據原告提出寶島公證公司出具之公證報
    告附卷可稽，則原告主張系爭損害係於被告德翔航運公司運
    送途中發生，核與經驗法則無違，尚為可採。
  (二)被告德翔航運公司抗辯其得依海商法第69條第12、17款，民
    法第634條但書主張免責：
    1.按運送人對於運送物之喪失、毀損或遲到，應負責任。但
      運送人能證明其喪失、毀損或遲到，係因不可抗力，或因
      運送物之性質，或因託運人或受貨人之過失而致者，不在
      此限，海商法第5條、民法第634條定有規定。又因包裝不
      固、其他非因運送人或船舶所有人本人之故意或過失及非
      因其代理人、受僱人之過失所致者，運送人或船舶所有人
      不負賠償責任，海商法第69條第12、17款亦有規定。
    2.
      (1)查系爭割稻機係機器，而平板櫃僅有底板及兩端壁，無
        頂蓋及邊壁，此有原告所提出之相片數張可證，並為兩
        造所不爭執，應可採信。而依被告提出之中華民國產物
        保險商業同業公會網路資料說明，依據一般的國際貿易
        慣例，出口商須提供強度足以保護貨物自出口地運送至
        最終目的地之「出口包裝」，並小心的處理及堆積貨物
        ；相較於內銷的包裝而言，外銷之包裝等級要求更高的
        抗外力強度及耐久性，以便保護包裝內的物品在海上運
        送過程中所可能遭遇到更大及各種類型的危險事故，因
        此不只是對外包裝要加以特別的考量和注意，同樣的對
        於內包裝也應該要求能經得起運送過程中可能的危險事
        故的考驗；另依被告提出之泰安產物保險公司網路資料
        ，就機器之防鏽、防濕包裝之要求均有詳細說明，要求
        「機器應以木箱且專業地包裝」、「一般木箱底座須有
        塑膠布防潮外，機器本身應先施以防鏽處理（步驟：清
        淨、乾燥及塗防鏽劑）並以真空袋／PE塑膠袋密封」、
        「（加強平板櫃的裝載）若為較大型之機械……（以）
        平板櫃裝運時，須加強防潮措施（如木箱內的頂部及垂
        直面以油毛氈防水、木箱外面再加蓋防水帆布）……」
        等情（見本院卷第82-84頁）。
      (2)本件系爭割稻機僅以帆布覆蓋綑綁於平板櫃上，並無鋁
        箔真空包裝或水密包裝，且本次海運途中，承運船舶並
        無發生任何故障，亦未遭遇任何事故，系爭「平板櫃」
        平安運抵目的地，並交予受貨人等情，已為兩造所不爭
        執，足堪認為真正。衡諸系爭機器自日本經海運運抵台
        中，則其包裝即應能抵擋海上運輸可能遭遇之普通危險
        ，系爭貨櫃係屬「平板櫃」，即非密封貨櫃，託運人明
        知該貨櫃非密封狀態下，於通常海運途中，本有遭受海
        上風吹浪襲之風險，而本件貨物係機器，即應防免其鏽
        蝕，本件系爭機器僅以帆布覆蓋，未將系爭機器為水密
        或真空包裝，即不足認系爭貨物之包裝符合貿易上之正
        常包裝，顯見系爭機器包裝應有「包裝不固」之情事。
      (3)又本件貨物係由託運人「自裝自計」（CY/CY），託運
        人將系爭貨物交被告德翔航運公司運送時，被告德翔航
        運公司對於帆布並無任何異常報告之記載，亦未提出任
        何帆布破洞之保留；其後貨主於94年7月20日領貨時，
        該等貨櫃交替驗收單亦無記載系爭貨物之帆布有何破損
        之情形，此有系爭貨櫃交替驗收單影本2紙在卷可憑，
        復為兩造所不爭執，堪信為真實。惟原告主張：本件貨
        損原因係因系爭貨物所覆蓋之帆布於運送期間破裂，導
        致系爭貨物遭受水濕/海水損害而氧化鏽蝕乙節，此為
        被告所否認。查託運人將系爭貨物交被告德翔航運公司
        運送時，被告德翔航運公司對於帆布並無任何異常報告
        之記載，亦未提出任何帆布破洞之保留，依一般經驗法
        則，足證託運人交付運送時帆布確實完好無瑕。再者，
        原告乃舉證人即貨車司機甲○○於本院審理時證稱：我
        領到貨櫃後，有發現帆布有2個破洞，但我未加以照相
        ，直到要出關時才向貨櫃場承辦人員乙○反應本件平板
        櫃帆布有破洞的事，但乙○表示帆布不是船公司的，無
        法註記在貨櫃交替驗收單上，我隨即將貨物運到亞細亞
        公司，便立刻告訴負責人員，他們就照相等語。至證人
        乙○則證稱：如司機反應平板櫃上的帆布有破洞，要求
        註記在貨櫃交替驗收單上，我會予以拒絕，因為這是貨
        主的問題，不是我們的問題，但我確定本件司機沒有跟
        我反應本件帆布有破洞，因為我承辦以來，從來沒有人
        跟我反應過平板櫃上帆布的問題，所以我可以確定清楚
        ，本件司機沒有跟我反應等語。是依證人乙○之證詞，
        雖無法證明貨車司機甲○○於領櫃出關時，有向乙○反
        應帆布有破洞之事；然依證人甲○○之證詞，已足證明
        甲○○於領櫃後有發現帆布有2個破洞之事，並於運抵
        貨主處時，立即告知貨主拍照存證。惟依證人甲○○之
        證詞，仍無法證明系爭貨物所覆蓋之帆布究係於運送途
        中破裂或係於抵達目的地搬運時破裂。是原告主張：系
        爭貨物所覆蓋之帆布係於運送途中破裂，導致系爭貨物
        遭受水濕/海水損害而氧化鏽蝕云云，迄未舉出確切證
        據以實其說，尚難遽採。
      (4)縱使原告已舉證證明系爭貨物所覆蓋之帆布係於運送途
        中破裂，然依原告所提出之相片所示，該帆布本暴露於
        外，其所形成之破洞，甚有可能係於海運途中風吹浪襲
        所造成，要難遽認係被告德翔航運公司之運送行為所致
        。況且本件託運人未將系爭機器為水密或真空包裝，已
        不足認系爭貨物之包裝符合貿易上之正常包裝，自有「
        包裝不固」之情事，前已敘明。準此，本件貨主亞細亞
        公司於94年7月20日領櫃後始發現系爭機器所覆蓋之帆
        布有破洞，且系爭機器有鏽蝕之情形，則被告德翔航運
        公司抗辯系爭貨物鏽蝕係因「包裝不固」，或「其他非
        因運送人本人之故意或過失及非因其代理人、受僱人之
        過失所致者」，有海商法第69條第12款、17款免責條款
        之適用，即非無據，應為可採。
  (三)綜上所述，被告德翔航運公司對受貨人亞細亞公司並無債務
    不履行或侵權行為之情事，準此，受貨人亞細亞公司對於德
    翔航運公司即無債務不履行或侵權行為之損害賠償請求權，
    則受貨人亞細亞公司依法對於德翔國際公司或德翔船務公司
    亦無債務不履行或侵權行為之損害賠償請求權。從而，原告
    主張受讓亞細亞公司對被告等之損害賠償請求權或依保險代
    位法律關係，請求被告等連帶給付1,718,342元及法定遲延
    利息，即屬無據，應予駁回。原告之訴既經駁回，其假執行
    之聲請即失其依附，應併予駁回。
四、本件事證已臻明確，兩造其餘主張、陳述及所提證據，核與
    判決結果無影響，爰不一一論述，附此敘明。
五、據上論結，本件原告之訴為無理由，依民事訴訟法第78條，
    判決如主文。
中　　華　　民　　國　　96　　年　　3 　　月　　29　　日
                  民事第四庭    法　官　許秀芬
以上正本係照原本作成
如對本判決上訴，須於判決送達後20日內向本院提出上訴狀
中　　華　　民　　國　　96　　年　　3 　　月　　29　　日
                                書記官
